臺灣臺中地方法院民事判決　九十年度訴字第三七四八號
　　原　　　告　乙○○
　　被　　　告　甲○○
　　　　　　　　丙○○
右當事人間請求分割共有物事件，本院判決如左：
    主      文
兩造共有坐落台中縣烏日鄉○○段六○六地號、地目建、面積貳貳零點柒捌平方公尺之土地
，其分割方法如附圖丙案所示：編號（六○六─Ａ）部分，面積柒貳點貳參平方公尺，分歸
被告甲○○取得，編號（六○六─Ｂ）部分，面積陸陸點捌陸平方公尺，分歸原告乙○○取
得，編號（六○六─Ｃ）部分，面積陸陸點捌貳平方公尺，分歸被告丙○○取得，編號（六
○六─Ｄ）部分，面積壹肆點捌柒平方公尺，由兩造按應有部分各三分之一之比例保持共有
取得。
被告甲○○應補償新台幣參萬零陸佰元，由原告取得新台幣壹萬伍仟壹佰參拾元、被告丙○○取得新台幣壹萬伍仟肆佰柒拾元。
訴訟費用由被告甲○○、丙○○各負擔三分之一，餘由原告負擔。
    事      實
甲、原告方面：
一、聲明：兩造共有之坐落於台中縣烏日鄉○○段六○六地號、地目建、面積為二○二‧七
          八平方公尺之土地（下稱系爭土地），其分割方法如附圖甲案所示：編號（六○
          六─Ａ）部分、面積七二‧二三平方公尺，分歸被告甲○○取得，編號（六○六
          ─Ｂ）部分、面積六六‧八六平方公尺，分歸原告取得，編號（六○六─Ｃ）部
          分、面積七二‧六二平方公尺，分歸被告丙○○取得，編號（六○六─Ｄ）部分
          、面積九‧○七平方公尺，由兩造按其應有部分保持共有取得，被告甲○○應補
          償原告及被告丙○○。
二、陳述：
（一）系爭土地係兩造所共有，原告之應有部分為三分之一，被告甲○○與丙○○之應有部
      分則各為三分之一，按各共有人得隨時請求分割共有物，但因物之使用目的不能分割
      或契約定有不能分割之期限者，不在此限，民法第八百二十三條第一項定有明文，本
      件系爭土地並無因物之使用目的不能分割之情形，且無訂立不分割之協議，茲因兩造
      就分割方法無法達成協議，爰訴請為裁判分割共有物。
（二）至於分割方法，則宜採分割方案甲案所示，而依甲案之分割方法就全筆土地面積二二
      ○‧七八平方公尺，扣減兩造保持共有之排水溝面積九‧○七平方公尺後，每人所得
      分得土地面積為七○‧五平方公尺【  (220.78-9.07)/3=70.57】，惟原告僅分六六‧
      八六平方公尺，減少三‧七一平方公尺，而被告甲○○分得編號（六○六─Ａ）部分
      ，即七二‧二三平方公尺，較其應得面積七○‧五七平方公尺多出一‧六六平方公尺
      ，依九十年七月之公告土地現值每平方公尺為新台幣（下同）八千五百元計算，則被
      告甲○○應補償原告一萬四千一百十元（8500X1.66=14110），而被告丙○○所分得編
      號（六○六─Ｃ）部分，面積為七二‧六二平方公尺，較其應分得面積七○‧五七平
      方公尺，多出了二‧○五平方公尺，依九十年七月之公告土地現值每平方公尺為八千
      五百元計算，則被告丙○○應補償原告一萬七千四百二十五元（8500X20.5=17425  ）
      。
（三）至於被告丙○○主張乙方案之分割方法，其對於東側及南側之排水溝並未與保留，又
      將南側被告丙○○所使用之土地及排水溝用地分為三等份，欲將編號（六○六─Ｆ）
      部分三‧八七平方公尺分給被告甲○○，顯屬不當，蓋編號（六○六─Ｅ）部分及編
      號（六○六─Ｆ）部分其寬度窄小且長度狹長，毫無經濟效益，又該二部分土地亦屬
      排水溝用地，該排水溝自七十一年間聲請建築時，系爭土地即有設計三戶共用之排水
      溝，兩造共用已共同使用近二十年，有物之使用目的而不能分割，宜保持共有以免分
      割後取得排水溝尾端者將之堵塞妨害排水，又被告丙○○七十一年間房屋興建完成後
      即基於需要在其所有房屋南側排水溝及空地搭建布棚、鐵架、鐵門以使用該地近二十
      年，被告丙○○既有使用之需要，該空地位於其房屋南側，由被告丙○○取得使用較
      為方便，如依其乙方案將之均分，除無法地盡其利外，更有可能將水溝阻塞，故其乙
      方案不可採。而丙案所示之編號（六０六─Ｄ）部分，面積一四．八七平方公尺，其
      中一部分之土地即被告丙○○房屋與排水溝間之土地，為被告丙○○占有使用，故該
      部分應與排水溝用地分開，而與被告丙○○房屋基地部分合併在一起，割給被告丙○○始為公平合理，丙案之分割方法亦明顯不當。因此前開三分割方案，自以甲案為可
      採。
三、證據：提出土地登記謄本一件、地籍圖謄本一件、被告戶籍謄本二件、建造使用執照申
          請人名冊影本一紙、建物一樓平面圖影本一紙、台中縣政府建設局建都營字第一
          七六九號建造執照影本一件、台中縣政府建設局建都使字第一七六九號使用執照
          影本一件、設計圖影本三紙，台中縣稅捐稽徵處房屋稅繳款書影本一件、地價稅
          收據影本一紙為證，並聲請勘驗現場及會同地政人員測量現況及分割方案。
乙、被告方面：
壹、被告甲○○方面：
一、聲明：同意分割。
二、陳述：
（一）同意原告所提之分割方案甲案，對於分割方案所分得之面積，有不能按其應有部分受
      分配的部分，同意以公告土地現值作為補償。
（二）對於原告所提出之土地登記謄本一件、地籍圖謄本一件、地籍謄本二件、建造使用執
      照申請人名冊影本一紙、建物一樓平面圖影本一紙、台中縣政府建設局建都營字第一
      七六九號建造執照影本一件、台中縣政府建設局建都使字第一七六九號使用執照影本
      一件、設計圖影本三紙，台中縣稅捐稽徵處房屋稅繳款書影本一件、地價稅收據影本
      一紙，並無意見。
貳、被告丙○○方面：
一、聲明：求為判決駁回原告之訴。
二、陳述：
（一）關於分割方法，主張採用如附圖乙案分割方案來分割，不同意原告所提之分割甲方案
      ，依原告之分割方法，排水溝部分保持共有將造成責任不明，污染環境，且空地部分
      已成畸零地無利用價值，無人願意承購，故應平均均分始符公平，至於因分割方案所
      分得之面積，有不能按其應有部分受分配的部分，同意以公告土地現值作為補償。
（二）對原告所提出之土地登記謄本一件、地籍圖謄本一件、建造使用執照申請人名冊影本
      一紙、建物一樓平面圖影本一紙、台中縣政府建設局建都營字第一七六九號建造執照
      影本一件、台中縣政府建設局建都使字第一七六九號使用執照影本一件、設計圖影本
      三紙，台中縣稅捐稽徵處房屋稅繳款書影本一件、地價稅收據影本一紙，並無意見。
    理　　由
一、本件原告主張：系爭土地係兩造所共有，兩造之應有部分各為三分之一，並無因物之使
    用目的不能分割之情形，且無訂立不分割之協議，茲因兩造就分割方法無法達成協議，
    爰訴請為裁判分割共有物，至於分割方法，則宜採分割方案甲案所示為宜等語，被告甲○○以：同意分割，並同意原告提出之分割方案甲案等語；被告丙○○則以：依原告所
    提出之分割方案，排水溝部分保持共有將造成責任不明，污染環境，且空地部分已成畸
    零地無利用價值，無人願意承購，故應平均均分始符公平，應依附圖乙案為分割等語，
    資為抗辯。
二、經查系爭土地為兩造所共有，兩造之應有部分各為三分之一，該土地之地目為建，其間
    無不分割之約定，也無不能分割之情形，為兩造所不爭執，並有土地登記謄本一件在卷
    可稽，按「共有人得隨時請求分割共有物，但因物之使用目的不能分割，或契約訂有不
    分割之期限者不在此限」，民法第八百二十三條定有明文，兩造間對系爭共有土地既無
    不分割之約定，依該土地之使用目的亦無不能分割之情形，則依上開規定，原告訴請分
    割，洵屬正當。
三、茲所應審究者，乃系爭共有物之分割方法。按法院以裁判分割共有物，應兼顧所有共有
    人之利益。本件共計有甲、乙、丙三個分割方案，原告及被告甲○○主張以分割方案甲
    案分割，而被告丙○○則主張應以分割方案乙案分割為宜，按法院定共有物之分割方法
    應斟酌當事人之聲明、共有物之性質、經濟效用及全體共有人之利益等公平決之，不受
    當事人主張之拘束，本院茲以審酌比較前開三分割方案如左：
（一）目前系爭土地上有建物門牌號碼分別為台中縣烏日鄉○○路六六八號（被告甲○○所
      使用，磚造二層樓房，頂樓有加蓋）、六六六號（原告乙○○所使用，磚造二層樓房
      ，頂樓有加蓋，一樓騎樓前亦有加蓋）、六六二號（被告丙○○所使用，磚造二層樓
      房，頂樓有加蓋，一樓騎樓前亦有加蓋）等三棟房屋，環繞房屋旁並有水溝一條等情
      ，已經本院勘驗現場屬實，有本院九十一年一月十六日勘驗筆錄附卷可參，並囑託台
      中縣大里地政事務所派員實施測量，繪製有複丈成果圖（即本判決附圖）一紙附卷可
      稽，並為兩造所不爭執，則在審酌分割方案時，自應斟酌保留前開兩造所有之房屋，
      以免損及兩造共有人之權益，本件甲、乙、丙三方案，均按各共有人現地上建物位置
      而為分割，尚屬符合兩造之權益，三分割方案之區別乃在建物門牌號碼為台中縣烏日
      鄉○○路六六二號建物旁之空地及前開三棟房屋邊之水溝應如何分配之問題。
（二）如附圖分割方案乙案所示之分割方法，係將緊鄰被告丙○○使用之建物南側有一狹長
      空地及空地旁之水溝均分成三等分，因使該部分分得之土地其寬度窄小且長度狹長，
      造成分得之人使用之不便，甚且無經濟效益可言，並該分割方案將屋後之水溝予以切
      斷分別分配給兩造，將造成原告及被告甲○○排水使用之不便，亦有損及原告及被告
      甲○○之權益，故此一方割分案顯非屬適宜之分割方案，應不足採用。
（三）而如附圖甲案之分割方法，固與分割方案丙案相同，將現有之供水溝所用之土地部分
      保留為兩造繼續共有，維持其水溝之功用，較分割方案乙案符合各共有人之權益，惟
      分割方案甲案，將水溝與被告丙○○使用之前開六六二號房屋間之空地，分給被告丙○○，按該部分土地面積狹小，不利單獨使用，且被告丙○○復表明不願意取得，況
      該處緊鄰水溝，自宜保留供水溝溢水之用，不宜單獨分給被告丙○○，是分割方案甲
      案，亦不足以兼顧兩造之利益，亦非允當之分割方案。
（四）綜上所述，本件經斟酌當事人之聲明、共有物之性質、經濟效用及全體共有人之利益
      之結果，以分割方案丙案，較能兼顧所有共有人之利益，較為可採。
四、從而，本院認以附圖所示之分割方案丙案，將編號（六○六─Ａ）部分，面積七二．二
    三平方公尺，分歸被告甲○○取得，編號（六○六─Ｂ）部分，面積六六．八六平方公
    尺，分歸原告乙○○取得，編號（六○六─Ｃ）部分，面積六六．八二平方公尺，分歸
    被告丙○○取得，編號（六○六─Ｄ）部分，面積一四．八七平方公尺，由兩造按應有
    部分各三分之一之比例保持共有取得之分割方法為適當，爰判決如主文第一項所示。
五、次按以原物為分配時，如共有人中有不能按其應有部分受分配者，得以金錢補償之，民
    法第八百二十四條第三項定有明文。兩造就金錢補償部分，同意以系爭土地之公告現值
    計算之，而系爭土地之公告現值為每平方公尺為八千五百元等情，有土地登記謄本一件
    在卷可稽。爰依各共有人少分配之面積，以上開公告現值，計算其應受補償如下：
（一）兩造對於前開系爭土地之應有部分為三分之一，因此依丙案之分割方法就全筆土地面
      積二二○‧七八平方公尺扣減兩造保持共有之排水溝面積一四‧八七平方公尺後，原
      告及被告丙○○，每人所得分得得土地面積為六八‧六四平方公尺（小數點第二位以
      下四捨五入，因無法除盡，故僅以分得面積較少之原告及被告丙○○部分計算其應受
      補償之數額，再得出被告甲○○應補償之金額）。
（二）經扣除仍保持共有部分後，原告分得面積為六六‧八六平方公尺，較其應得減少一‧
      七八平方公尺，被告丙○○分得面積六六‧八二平方公尺，較其應得面積少一‧八二
      平方公尺，分別應受補償一萬五千一百三十元及一萬五千四百七十元，則被告甲○○
      就其分得面積逾其應有部分，應補償之金額為三萬零六百元，爰判決如主文第二項所
      示。
六、又分割共有物之訴，核其性質，兩造本可互換地位，原告提起本件訴訟於法雖屬有據，
    然被告之應訴乃法律規定所不得不然，其所為抗辯自為伸張或防衛權利所必要，是以本
    件訴訟費用應由兩造依其應有部分之比例分擔始為公允。另本件兩造其餘之攻擊防禦方
    法，於本件判決結果不生影響，爰不一一論述，併此敘明。
七、據上論結，本件原告之訴為有理由，依民事訴訟法第七十八條、第八十一條第二款、第
    八十五條第一項後段，判決如主文。
中　　　華　　　民　　　國　　　九十一　　　年　　　五　　　月　　　三十　　　日
~B臺灣臺中地方法院民事第四庭
~B    法　 官　李國增
右正本證明與原本無異。
如不服本判決，應於判決送達後二十日內，向本院提出上訴狀。
中　　　華　　　民　　　國　　　九十一　　　年　　　五　　　月　　　三十　　　日
~B　　書記官
